ACORDAO-COMPLETO-2524848

ACÓRDÃO 208/2022 ATA 3/2022 - PLENÁRIO

VISTOS, relatados e discutidos estes autos de representação apresentada pela empresa Tecnisys Informática e Assessoria Empresarial Ltda. noticiando possíveis irregularidades no pregão eletrônico 6.117/2020, conduzido pela Companhia Hidro Elétrica do São Francisco (Chesf) , destinado à contratação de serviços de fábrica de ciência de dados, 
ACORDAM os Ministros do Tribunal de Contas da União, reunidos em sessão Plenária, ante as razões expostas pelo relator, em:
9.1. conhecer da presente representação, satisfeitos os requisitos de admissibilidade constantes do art. 87, § 2º, da Lei 13.303/2016, c/c o art. 237, inciso VII e parágrafo único, do Regimento Interno/TCU, e do art. 103, § 1º, da Resolução - TCU 259/2014, para, no mérito, considerá-la procedente;
9.2. revogar a medida cautelar referendada pelo Tribunal no Acórdão 2666/2021-TCU-Plenário;
9.3. determinar à Companhia Hidro Elétrica do São Francisco (Chesf) , com fundamento no art. 250, inciso II, do Regimento Interno do TCU c/c art. 4º, inciso I da Resolução - TCU 315/2020, que adote as providências necessárias à declaração de nulidade da desclassificação/inabilitação das propostas das licitantes e informe ao TCU, no prazo de 15 (quinze) dias, as medidas tomadas;
9.4. dar ciência desta deliberação à Companhia Hidro Elétrica do São Francisco (Chesf) e à empresa representante;
9.5. arquivar os presentes autos, nos termos do art. 169, inciso V, do Regimento Interno/TCU, sem prejuízo de que a Selog monitore a determinação supra.

Representação sobre possíveis irregularidades em pregão eletrônico destinado à contratação de serviços de fábrica de ciência de dados.

Companhia Hidro Elétrica do São Francisco.

3. Interessados/Responsáveis: não há.

13.1. Ministros presentes: Bruno Dantas (na Presidência), Benjamin Zymler (Relator), Augusto Nardes, Jorge Oliveira e Walton Alencar Rodrigues.
13.2. Ministro-Substituto convocado: Augusto Sherman Cavalcanti.
13.3. Ministro-Substituto presente: Marcos Bemquerer Costa.

BENJAMIN ZYMLER

Adoto como relatório a instrução elaborada pela Secretaria de Controle Externo de Aquisições Logísticas (peça 52) , que contou com a anuência da chefia imediata (peça 53) :
	Processo 041.880/2021-8
	Conhecer, revogar a cautelar, determinação, monitoramento e arquivamento

	Unidade Jurisdicionada
	Uasg

	Companhia Hidro Elétrica do São Francisco (Chesf) 
	910813

	Representante
	CNPJ
	Procuração

	Tecnisys Informática e Assessoria Empresarial Ltda.
	26.990.812/0001-15
	Peça 17

	Objeto da Contratação

	Contratação de serviços de Fábrica de Ciência de Dados (peça 3, p. 03) 

	Procedimento Auxiliar de Contratação  
	Modalidade  
	Número do Certame

	Não se aplica
	Pregão Eletrônico
	PG-6117/2020

	Modo de Disputa
	Critério de Julgamento

	Aberto
	Menor preço global

	Vigência
	Valor Estimado

	29 meses (peça 3, p. 17 e 18) 
	R$ 4.905.000,00

	Legislação que Rege o Certame

	Lei 10.520/2002 (Lei do Pregão) , c/c a Lei 13.303/2016 e regulamento próprio da Eletrobras.

	Suspenso por Medida Cautelar?
	Sim

	Fase do Certame

	O certame está suspenso por decisão desta Corte de Contas, sendo tal informação devidamente informada no Comprasnet (www.comprasnet.gov.br, acesso em 16/12/2021) . A fase competitiva iniciou no dia 17/12/2020 e, atualmente, aguarda realização de julgamento das propostas.

	B. Histórico

	O valor estimado da contratação (orçamento da administração) era de R$ 4.905.000,00, mas as ofertas ficaram bem abaixo. Das treze empresas que apresentaram lances, cinco ofertaram propostas com valor abaixo da representante, em patamares que variaram entre R$ 750.000,00 e R$ 2.085.000,00, mas foram eliminadas do certame. Duas declinaram de suas ofertas, uma foi considerada inexequível e duas, inabilitadas.
Analisada a documentação da representante, cuja proposta foi de R$ 2.333.250,00, o pregoeiro decidiu inabilitá-la em razão de o atestado de capacidade técnica referir-se a contrato em execução. A notificação ocorreu, ao menos pelos elementos constantes dos autos, via e-mail.
Exatamente por isso, narra a representante, em apertada síntese, que: i) a desclassificação da sua proposta não foi fundamentada, nem registrada no sistema (apenas foi enviado um e-mail) , circunstâncias que violam o disposto no art. 28, parágrafo único, do Decreto 10.024/2019, bem como o item 7.4.4 do próprio edital; ii) o Regulamento de Licitação e Contratos da Eletrobras, invocado como fundamento para sua eliminação, aceita a utilização de atestados referentes a contratos em execução, contanto que tenha decorrido, no mínimo, um ano de seu início, condição satisfeita no caso concreto ("Somente devem ser aceitos atestados de capacidade técnica expedidos após a conclusão do contrato ou, tratando-se de prestação de serviços contínuos, se decorrido, no mínimo, um ano do início de sua execução, exceto se houver sido firmado para ser executado em prazo inferior") ; e iii) a proposta que atualmente está sendo avaliada pelo pregoeiro é a da empresa CSC Brasil Sistemas Ltda., que é R$ 575.750,00 maior que a da representante.
Analisadas essas questões, esta Unidade Técnica (Secretaria de Controle Externo de Aquisições Logísticas - Selog) , em pareceres uniformes, indicou a existência da fumaça do bom direito e do perigo da demora, sugerindo a adoção de medida liminar, sem oitiva prévia, para suspender o andamento do Pregão Eletrônico PG-6117/2020 até que o Tribunal delibere sobre o mérito da matéria, bem como oportunizar o contraditório à Chesf (peças 22-24) . Tal proposta foi acolhida pelo Ministro-Relator mediante Despacho de 4/11/2021 (peça 25) , posteriormente corroborada pelo Acórdão 2666/2021-TCU-Plenário (peça 31) .
Promovida a oitiva quanto às alegações do representante e demais questões levantadas por esta Unidade Técnica, passa-se a analisar as respostas apresentadas, tópico a tópico, conforme transcrição/contextualização a seguir.

	C. Histórico de Comunicações

	Despacho do Relator ou da Secretária (Delegação de Competência) 
	Peça 25
	4/11/2021

	Ofícios Encaminhados pelo TCU

	À entidade
	Ofício 62616/2021-TCU/Seproc, de 4/11/2021 (peça 27) ;
Ofício 62617/2021-TCU/Seproc, de 4/11/2021 (peça 28) ; e
Ofício 64320/2021-TCU/Seproc, de 11/11/2021 (peça 34) ;

	D. Documentos Apresentados em Resposta à Oitiva

	Pela Unidade Jurisdicionada

	- Correspondência Interna n. CI-DG-026, de 19/11/2021, contendo respostas aos itens da oitiva e da possibilidade de construção participativa das deliberações do TCU (peça 39) ; e
- E-mail encaminhado pela Superintendência de Suprimentos e Logística (SGS) da Chesf aos gestores e equipes de Compras e Contratações daquela entidade, contendo orientações para reforço do cumprimento aos termos dos editais, do art. 31 da Lei 13.303/2016 e do Regulamento de Licitações e Contratos da Eletrobras (peça 40) .

	E. Exame Técnico

	Item c.1: não aceitação do atestado apresentado pela empresa Tecnisys Informática e Assessoria Empresarial Ltda. (CNPJ 26.990.812/0001-15) , referente ao Contrato 78/2018, expedido pela Secretaria de Estado da Saúde de Goiás, e a consequente inabilitação do certame, pelo motivo equivocado de que tal atestado não atenderia ao item 13 do artigo 66 do Regulamento de Licitação e Contratos da Eletrobras;
Fundamento legal ou jurisprudencial: item 13 do artigo 66 do Regulamento de Licitação e Contratos da Eletrobras e caput do art. 28 do Decreto 10.024/2019.
Manifestação da Unidade Jurisdicionada sobre os indícios de irregularidades:
a) Após análise dos procedimentos adotados na licitação, foi realmente verificada a inconsistência entre o item 13 do artigo 66 do Regulamento de Licitações e Contratos da Eletrobras e a motivação da desclassificação do licitante, qual seja não aceitação do atestado apresentado que trata de prestação de serviços contínuos cujo início da execução já havia ocorrido há mais de um ano (peça 39, p. 1) .
Análise:
No caso concreto, a representante apresentou atestado referente a contrato de fornecimento de soluções tecnológicas em ambiente de big data firmado em 22/8/2018 com a Secretaria de Saúde do Estado de Goiás, instrumento este prorrogado em duas ocasiões, em 22/8/2019 e 22/8/2020 (peça 14) . A sessão pública do certame em análise ocorreu em 17/12/2020, quando a contratação já contava com mais de dois anos.
Para rejeitar esse documento, considerando que a sessão pública do certame em análise ocorreu em 17/12/2020, quando a contratação já contava com mais de dois anos, a Chesf apenas mencionou trecho inicial do item 13 do art. 66 do regulamento interno, omitindo a parte final, que autorizava. Eis o referido item e, abaixo, a comunicação eletrônica encaminhada à Tecnisys pelo pregoeiro (peça 9) :
Item 13 do art. 66 do Regulamento de Licitação e Contratos Eletrobras
Somente devem ser aceitos atestados de capacidade técnica expedidos após a conclusão do contrato ou, tratando-se de prestação de serviços contínuos, se decorrido, no mínimo, um ano do início de sua execução, exceto se houver sido firmado para ser executado em prazo inferior (grifou-se) 
Teor da comunicação eletrônica (peça 9) :
"Informamos que em virtude de apresentar atestado de contrato em vigência, este agente observa o item 13, artigo 66 do Regulamento de Licitação e Contratos Eletrobras: 'Somente devem ser aceitos atestados de capacidade técnica expedidos após a conclusão do contrato...' (grifo nosso) . Assim sendo, declaramos a inabilitação da empresa TECNISYS INFORMATICA E ASSESSORIA EMPRESARIAL LTDA - CNPJ: 26.990.812/0001-15 para o pregão em assunto."
Como se nota, o item 13 do art. 66 do supracitado regulamento, usado como fundamento para a inabilitação da licitante Tecnisys, foi aplicado de forma indevida pelo pregoeiro, Sr. Lauro Cesar Teobaldo de Andrade, que informou tão somente a primeira parte deste dispositivo, levando a crer, erroneamente, que o atestado apresentado não poderia ser aceito no certame.
O argumento apresentado pela Chesf (item "a" acima) em nada rebate ou justifica o feito, mas, ao contrário, reconhece a irregularidade do ato, que poderia ter resultado em prejuízo ao erário, porque ensejaria a possível contratação da proposta subsequente, da empresa CSC Brasil Sistema Ltda., mais onerosa ao erário público em R$ 575.750,00, em comparação com a proposta da Tecnisys.
Item c.2: ausência de suficiente motivação, porquanto os termos de Julgamento de Habilitação e Proposta não evidenciam as razões específicas para a desclassificação das propostas, e de efetiva publicidade da fundamentação da desclassificação das propostas, pois não consta no Comprasnet.
Fundamento legal ou jurisprudencial: item 7.4.4 do Edital, art. 31 da Lei 13.303/2016 e princípio da publicidade.
Manifestação da Unidade Jurisdicionada sobre os indícios de irregularidades:
a) A motivação da desclassificação da proposta da empresa Tecnisys Informática e Assessoria Empresarial Ltda. foi enviada por e-mail para a própria licitante. Foi emitida orientação aos agentes de licitação (Anexo 1) no sentido de que cumpram o previsto no Edital e art. 31 da Lei 13.303/2016 em relação a fundamentação e publicidade da desclassificação de propostas (peça 39, p. 1) .
Análise:
A manifestação apresentada pela Chesf não afasta a irregularidade, qual seja, a violação ao princípio da publicidade, na medida em que a comunicação entre a sociedade de economia mista e a licitante Tecnisys ocorreu por e-mail destinado somente a esta licitante, quando a legislação de regência (art. 31 da Lei 13.303/2016) e o próprio edital ("7.4.4. A desclassificação da proposta será sempre fundamentada e registrada no sistema, podendo os participantes acompanhar o resultado da análise em tempo real.") impõem que seja feita por meio que permita o acompanhamento dos demais interessados. Aliás, esta irregularidade, aparentemente, ocorreu com várias licitantes, o que denota ser uma prática costumeira do pregoeiro que conduziu este certame.
Manifestação da Unidade Jurisdicionada sobre a construção participativa de deliberações (peça 39, p. 2) :
a) envio de orientação (Anexo 1 - e-mail) da Superintendência de Suprimento e Logística aos agentes de licitação reforçando a necessidade de cumprimento do Regulamento de Licitações e Contratos da Eletrobras, do Edital e da Lei 13.303/2016, nos seguintes termos (peça 39, p. 2, e peça 40) :
a.1) Ao elaborar os instrumentos convocatórios, atentar para a manutenção, em todos os editais, da cláusula padrão do instrumento convocatório, que reflete a previsão do item 13, Art. 66 do Regulamento;
r.3) Será aceito Atestado referente a contrato ainda vigente de prestação de serviços contínuos, se decorrido, no mínimo, um ano do início de sua execução, exceto se houver sido firmado para ser executado em prazo inferior.
2) Dar publicidade a motivação da desclassificação/inabilitação das licitantes no Comprasnet, referenciando o item do Edital/Termo de Referência descumprido;
3) Publicar no e-Edital o Documento de Julgamento de Habilitação e Proposta com o detalhamento da análise efetuada, inclusive com o embasamento técnico.
b) para remoção dos efeitos das inconsistências identificadas no presente certame, as possíveis ações são anulação do processo ou retorno de fase do certame (peça 39, p. 2) ;
c) os serviços a serem contratados poderão ter seu início postergado para o ano de 2022 sem causar impactos relevantes à área requisitante (peça 39, p. 2) ; e
d) para retorno da fase do certame, será necessária a reavaliação de todas as licitantes inabilitadas ou desclassificadas para análise da sua motivação (peça 39, p. 2) .
Conclusão:
As irregularidades analisadas nesta instrução, somadas à completa ausência de justificativas plausíveis, soam passíveis de realização de audiência do responsável que as praticou, no caso, o pregoeiro.
Contudo, o específico contexto no qual se insere tais irregularidades permite declinar desta medida, mantendo-se integralmente preservado o interesse público, isso porque:
	i) o certame foi tempestivamente suspenso ainda na fase de julgamento das propostas;
	ii) os efeitos de tais vícios ainda não se concretizaram;
	iii) ante o e-mail remetido pela Superintendência de Suprimento e Logística da Chesf (SGS) (peça 40) , todos os agentes de Compras e Contratações, do Departamento de Planejamento, Compras e Alienação (DGSP) e da Divisão de Aquisição de Bens e Serviços (DGCSA) estão cientes destes atos irregulares e das medidas para mitiga-los, assim como também estão o Diretor de Gestão Corporativa e o Diretor-Presidente da Chesf, porquanto assinam os ofícios que informam tais medidas ao TCU (peças 38 e 39) , o que gera expectativa de melhoria dos controles internos da instituição, com a consequente não repetição destas irregularidades neste e em outros processos licitatórios;
	iv) não há indícios suficientes que os atos praticados pelo pregoeiro se prestaram a favorecer determinada licitante; e
	v) é possível à Chesf anular ou voltar de fase o pregão, analisando novamente a documentação referente à habilitação das licitantes, agora com rigorosa observância às normas aplicáveis.	
Neste sentido, vislumbra-se como medida suficientemente apropriada a determinação à entidade para que adote as providências necessárias à declaração de nulidade da desclassificação/inabilitação das propostas e dos atos subsequentes, retificando-os no que tange às irregularidades suscitadas nos presentes autos e retomando o certame a partir daí.
Ressalte-se que, apesar de a Chesf já ter sinalizado quanto à possibilidade de adotar tal medida para corrigir as irregularidades, ela não foi incisiva no sentido de que iria adotá-la, não sendo, portanto, o caso de deixar de dar determinação, nos termos do inciso I do parágrafo único do art. 16 da Resolução - TCU 315/2020.
Tal proposta é aderente à jurisprudência desta Corte de Contas, como se vê nos enunciados abaixo:
Acórdão 1904/2008-TCU-Plenário, Ministro-Relator Raimundo Carreiro
É possível, nos termos do art. 49 da Lei 8.666/93, a anulação de ato ou fase da licitação que não afete a totalidade do certame, bem como de atos e fases subsequentes, pela autoridade competente para a homologação, a qualquer tempo. Nessa situação, o procedimento licitatório deverá ser devolvido para a comissão de licitação, a fim de que refaça os atos anulados, aproveitando-se os atos regulares já praticados.
Acórdão 421/2018-TCU-Plenário, Ministro-Relator Walton Alencar Rodrigues
É possível o prosseguimento de licitação em que o TCU verificou desclassificação indevida de licitante, desde que haja a anulação do ato eivado de vício e o certame retome ao momento imediatamente anterior a esse ato.
Acórdão 637/2017-TCU-Plenário, Ministro-Relator Aroldo Cedraz
É facultado ao gestor, dentro da sua esfera de discricionariedade, anular todo o procedimento licitatório, nos termos do art. 49 da Lei 8.666/1993, ou invalidar apenas os atos insuscetíveis de aproveitamento e retomar o certame do momento imediatamente anterior ao ato ilegal, em analogia ao art. 4º, inciso XIX, da Lei 10.520/2002.
Acórdão 1698/2012-TCU-Plenário, Ministro-Relator Augusto Nardes
Apenas os atos subsequentes e diretamente dependentes de ato eivado de vício em licitação devem ser, obrigatoriamente, anulados, em razão de apresentarem com ele uma relação de conexão ou de interdependência, aproveitando-se, desde que não se acarrete prejuízo ao interesse público e às partes envolvidas, os demais atos administrativos praticados.
Acórdão 3092/2014-TCU-Plenário, Ministro-Relator Bruno Dantas
É facultada ao gestor, dentro da sua esfera de discricionariedade, a escolha entre anular todo o procedimento licitatório, nos termos do art. 49 da Lei 8.666/1993, ou invalidar apenas os atos insuscetíveis de aproveitamento e retomar o certame no momento imediatamente anterior ao ato ilegal, em analogia ao art. 4º, inciso XIX, da Lei 10.520/2002. No primeiro caso, oportuniza-se a correção de todas as falhas encontradas na licitação. No segundo, aproveita-se parte dos atos nela praticados, diminuindo o comprometimento das atividades essenciais de quem contrata.
No mais, vale registrar que o pregão em comento contou com a participação de treze licitantes, que proporcionaram acirrada disputa com 211 lances ofertados e que tende a gerar considerável deságio à Administração em relação ao valor estimado.  
Diante do exposto, os elementos constantes dos autos permitem, desde já, a avaliação quanto ao mérito da presente representação como procedente.
Será proposta, portanto, a realização de determinações, na forma descrita nesta instrução.

	F. Impacto dos Encaminhamentos Propostos

	Haverá impacto relevante na Unidade Jurisdicionada e/ou na sociedade, decorrente dos encaminhamentos propostos?
	Não

	G. Pedido de Ingresso aos Autos, de Informações/Vistas/Cópias, e de Sustentação oral

	Há pedido do representante de ingresso aos autos?
	Não

	Há pedido de informações/vistas/cópia do processo?
	Não

	Há pedido de sustentação oral?
	Não

	H. Processos Conexos e Apensos

	Há processos conexos noticiando possíveis irregularidades na contratação ora em análise?
	Não

	Há processos apensos?
	Não

	I. Proposta de Encaminhamento

	Em virtude do exposto, propõe-se:
19.1.	conhecer da representação, satisfeitos os requisitos de admissibilidade constantes no art. 87, § 2º, da Lei 13.303/2016, c/c o art. 237, inciso VII e parágrafo único, do Regimento Interno/TCU, e no art. 103, § 1º, da Resolução - TCU 259/2014;
19.2.	no mérito, considerar a presente representação procedente;
19.3.	revogar a medida cautelar adotada;
19.4.	determinar à Companhia Hidro Elétrica do São Francisco (Chesf) , com fundamento no art. 250, inciso II, do Regimento Interno do TCU c/c art. 4º, inciso I da Resolução - TCU 315/2020, que adote as providências necessárias à declaração de nulidade da desclassificação/inabilitação das propostas das licitantes e dos atos subsequentes, retomando o certame a partir daí, e informe ao TCU, no prazo de quinze dias, o encaminhamento que será tomado, em razão das seguintes irregularidades identificadas no certame:
	a) não aceitação do atestado apresentado pela empresa Tecnisys Informática e Assessoria Empresarial Ltda. (CNPJ 26.990.812/0001-15) , referente ao Contrato 78/2018, expedido pela Secretaria de Estado da Saúde de Goiás, e a consequente inabilitação do certame, pelo motivo equivocado de que tal atestado não atenderia ao item 13 do artigo 66 do Regulamento de Licitação e Contratos da Eletrobras, o que, além de afrontar este próprio item, vai de encontro com o caput do art. 28 do Decreto 10.024/2019; e
	b) ausência de suficiente motivação, porquanto os termos de Julgamento de Habilitação e Proposta não evidenciam as razões específicas para a desclassificação das propostas, e de efetiva publicidade da fundamentação da desclassificação das propostas, pois não constam no Comprasnet, o que afronta o item 7.4.4 do Edital, o art. 31 da Lei 13.303/2016 e o princípio da publicidade.
19.5.	informar à Companhia Hidro Elétrica do São Francisco (Chesf) e ao representante do acórdão que vier a ser proferido, destacando que o relatório e o voto que fundamentam a deliberação ora encaminhada podem ser acessados por meio do endereço eletrônico www.tcu.gov.br/acordaos;
19.6.	arquivar os presentes autos, nos termos do art. 169, V, do Regimento Interno/TCU, sem prejuízo de que a Selog monitore a determinação supra.

	É o relatório.

Mariana Mello Ottoni (33.989/OAB-DF), Jean Felipe Cerqueira Lima (60392/OAB-DF) e outros, representando Tecnisys Informatica e Assessoria Empresarial Ltda..

Não atuou.

REPRESENTAÇÃO. CERTAME PARA A CONTRATAÇÃO DE SERVIÇOS DE FÁBRICA DE CIÊNCIA DE DADOS. CONCESSÃO DE MEDIDA CAUTELAR PARA SUSPENDER O PREGÃO. MEDIDAS SANEADORAS. REFERENDO DE MEDIDA CAUTELAR. REALIZAÇÃO DE OITIVA. RECONHECIMENTO DAS FALHAS. PROCEDÊNCIA DA REPRESENTAÇÃO. DETERMINAÇÃO PARA ADOÇÃO DAS PROVIDÊNCIAS CORRETIVAS. CIÊNCIA.

REPRESENTAÇÃO (REPR)

Secretaria de Controle Externo de Aquisições Logísticas (Selog).

Trata-se de representação apresentada pela empresa Tecnisys Informática e Assessoria Empresarial Ltda. noticiando possíveis irregularidades no pregão eletrônico 6.117/2020, conduzido pela Companhia Hidro Elétrica do São Francisco (Chesf) , destinado à contratação de serviços de fábrica de ciência de dados. 
2. 	O valor estimado da contratação (orçamento da administração) era de R$ 4.905.000,00, mas as ofertas ficaram bem abaixo. Das treze empresas que apresentaram lances, cinco ofertaram propostas com valor abaixo da representante, em patamares que variaram entre R$ 750.000,00 e R$ 2.085.000,00, mas foram eliminadas do certame. Duas declinaram de suas ofertas, uma foi considerada inexequível, e duas, inabilitadas. 
3.	Analisada a documentação da representante, cuja proposta foi de R$ 2.333.250,00, o pregoeiro decidiu inabilitá-la em razão de o atestado de capacidade técnica referir-se a contrato em execução. A notificação ocorreu, ao menos pelos elementos constantes dos autos, via e-mail. 
4.	Exatamente por isso, narra a representante, em apertada síntese, que: i) a desclassificação da proposta não foi fundamentada, nem registrada no sistema (apenas foi enviado um e-mail) , circunstâncias que violam o disposto no art. 28, parágrafo único, do Decreto 10.024/2019, bem como o item 7.4.4 do próprio edital ("7.4.4. A desclassificação da proposta será sempre fundamentada e registrada no sistema, podendo os participantes acompanhar o resultado da análise em tempo real.") ; ii) o Regulamento de Licitação e Contratos da Eletrobras, invocado como fundamento para sua eliminação, aceita a utilização de atestados referentes a contratos em execução, contanto que tenha decorrido, no mínimo, um ano de seu início, condição satisfeita no caso concreto ("Somente devem ser aceitos atestados de capacidade técnica expedidos após a conclusão do contrato ou, tratando-se de prestação de serviços contínuos, se decorrido, no mínimo, um ano do início de sua execução, exceto se houver sido firmado para ser executado em prazo inferior") ; e iii) a proposta que atualmente está sendo avaliada pelo pregoeiro é a da empresa CSC Brasil Sistemas Ltda., que é R$ 575.750,00 maior que a da representante.
5.	Analisadas essas questões no despacho de peça 25, entendi presentes a fumaça do bom direito e o perigo da demora, razão pela qual foi adotada medida liminar, sem oitiva prévia, para suspender o andamento do Pregão Eletrônico PG-6117/2020 até que o Tribunal deliberasse sobre o mérito da matéria. Adicionalmente, foi autorizada a realização de oitiva prévia da Companhia Hidro Elétrica do São Francisco (Chesf) . As medidas mencionadas foram referendadas pelo Colegiado por meio do Acórdão 2666/2021-TCU-Plenário, de 10/11/2021.
6.	A sociedade de economia mista, em manifestação acostada aos autos, reconheceu a existência dos vícios mencionados. Aduz que, após análise dos procedimentos adotados na licitação, verificou a inconsistência entre o item 13 do artigo 66 do Regulamento de Licitações e Contratos da Eletrobras, de observância obrigatória, e a motivação para a desclassificação da empresa representante. Dito de outro modo, reconheceu a possibilidade de aceitação de atestados referentes à prestação de serviços contínuos cujo início da execução tenha ocorrido há mais de um ano. Também reconheceu a ausência de fundamentação e de publicidade nos atos decisórios que resultaram a desclassificação das propostas (não apenas da representante) . 
7.	Informa que expediu as seguintes orientações às equipes de compras e contratações da Chesf: 
"1) Ao elaborar os instrumentos convocatórios, atentar para a manutenção, em todos os editais, da cláusula padrão do instrumento convocatório, que reflete a previsão do item 13, Art. 66 do Regulamento;
r.3) Será aceito Atestado referente a contrato ainda vigente de prestação de serviços contínuos, se decorrido, no mínimo, um ano do início de sua execução, exceto se houver sido firmado para ser executado em prazo inferior.
2) Dar publicidade a motivação da desclassificação/inabilitação das licitantes no Comprasnet, referenciando o item do Edital/Termo de Referência descumprido; 
3) Publicar no e-Edital o Documento de Julgamento de Habilitação e Proposta com o detalhamento da análise efetuada, inclusive com o embasamento técnico."
8.	Especificamente em relação ao pregão eletrônico 6.117/2020, a Chesf afirmou que estuda duas alternativas: anulação total ou parcial do processo. Nesse último caso, se essa for a opção escolhida, a entidade pretende reavaliar não apenas o caso da representante, mas de todas as licitantes inabilitadas ou desclassificadas, até porque, aos seus olhos, a postergação do início do contrato não causará impactos relevantes à área requisitante. 
9.	A Secretaria de Controle Externo de Aquisições Logísticas, em pareceres uniformes, propõe a procedência da presente representação, a revogação da cautelar e a expedição de determinação para que a Chesf declare a nulidade da desclassificação/inabilitação das propostas das licitantes e dos atos subsequentes, reabrindo a fase de julgamento das propostas e de análise da documentação. Manifesto-me de acordo com a essência da proposta da unidade técnica, cujos fundamentos incorporo como razões de decidir. 
10.	Apenas faço um pequeno ajuste na determinação proposta pela Selog, pois, ao meu sentir, não deve a Corte de Contas dizer se a licitação deve ser integralmente anulada ou se cabe o aproveitamento dos atos praticados anteriormente aos vícios tratados no presente processo. A tarefa compete à unidade jurisdicionada, não devendo este Tribunal se imiscuir na discricionariedade do gestor. 
11.	Assim, entendo que o Tribunal deve determinar que a Chesf adote as providências necessárias à declaração de nulidade da desclassificação/inabilitação das propostas das licitantes e informe as providências adotadas ao TCU. 
12.	Passando aos pontos que foram objeto da representação, observo que a inabilitação da representante foi indevida. Como mencionei no despacho de peça 25, por se tratar de certame para a contratação de serviços contínuos, o item 13 do Regulamento de Licitação e Contratos da Eletrobras, ao qual se submete a Chesf e cuja redação foi transcrita no parágrafo quarto deste voto, permite a utilização de atestados referentes a contratos ainda em execução, contanto que  tenha decorrido, no mínimo, um ano do seu início, exceto se houver sido firmado para ser executado em prazo inferior. 
13.	No caso concreto, a representante apresentou atestado referente a contrato de fornecimento de soluções tecnológicas em ambiente de big data firmado em 22/8/2018 com a Secretaria de Saúde do Estado de Goiás, instrumento este prorrogado em duas ocasiões (22/8/2019 e 22/8/2020) . A sessão pública do certame em análise ocorreu em 17/12/2020, quando a contratação já contava com mais de dois anos. 
14.	Para rejeitar esse documento, a Chesf teceu as seguintes considerações, omitindo-se em relação à parte final desse item 13 do artigo 66 do regulamento (peça 9) :
"Informamos que em virtude de apresentar atestado de contrato em vigência, este agente observa o item 13, artigo 66 do Regulamento de Licitação e Contratos Eletrobras: 'Somente devem ser aceitos atestados de capacidade técnica expedidos após a conclusão do contrato...' (grifo nosso) . Assim sendo, declaramos a inabilitação da empresa TECNISYS INFORMATICA E ASSESSORIA EMPRESARIAL LTDA - CNPJ: 26.990.812/0001-15 para o pregão em assunto."
15.	Passando ao segundo ponto, observo que a unidade jurisdicionada não trouxe aos autos a motivação para as desclassificações/inabilitações, nem extratos de suas publicações. Em vez disso, reconheceu a falha e adotou providências com vistas à eliminação desse problema no futuro. Afinal, não é adequado que a comunicação entre a sociedade de economia mista e os licitantes ocorra por e-mail, quando a legislação de regência (art. 31 da Lei 13.303/2016) e o próprio edital ("7.4.4. A desclassificação da proposta será sempre fundamentada e registrada no sistema, podendo os participantes acompanhar o resultado da análise em tempo real.") impõem que seja feita por meio que permita o acompanhamento dos demais interessados. 
16.	Apesar de as irregularidades estarem confirmadas, deixo de promover a responsabilização dos empregados faltosos da Chesf. Como apontado pela unidade técnica, o certame foi tempestivamente suspenso ainda na fase de julgamento das propostas, as irregularidades não geraram qualquer efeito financeiro, a unidade jurisdicionada adotou providências com vistas à mitigação de futuros problemas e não há indícios de direcionamento do certame. Por essas razões, julgo desarrazoado ouvir em audiência os agentes envolvidos com os fatos. 
17.	Ante o exposto, acolhendo a posição da unidade técnica, voto por que seja adotada a deliberação que ora submeto a este Colegiado. 
TCU, Sala das Sessões, em 2 de fevereiro de 2022.
BENJAMIN ZYMLER 
Relator